【裁判字號】    89,訴,283
【裁判日期】    900914
【裁判案由】    請求解除契約等
【裁判全文】
臺灣板橋地方法院民事判決  八十九年度訴字第二八三號
    原      告    丙○○
                  甲○○
                  乙○○
    被      告    丁○○
                  張怡琪
右當事人間請求返還價金等事件，本院判決如左：
    主      文
原告之訴及假執行之聲請均駁回。
訴訟費用由被告負擔貳分之壹，餘由原告負擔。
    事      實
甲、原告方面：
壹、聲明：
    一、先位聲明：
        (一)被告應給付原告新臺幣（下同）四百六十八萬元及自起訴狀繕本送達翌日
          起至清償日止按年息百分之五計算之利息。
        (二)願供擔保請准宣告假執行。
    二、備位聲明：
        (一)被告應給付原告三百萬元及自起訴狀繕本送達翌日起至清償日止按年息百
          分之五計算之利息。
        (二)願供擔保請准宣告假執行。
貳、陳述：
    (一)原告於民國八十六年五月間，以四百六十八萬元向被告買受臺北縣中和市○○
      里○○路三六九巷八弄一號二樓房地。惟原告於八十八年間之九二一地震後，
      發現系爭房屋有混凝土整塊掉落、剝落、房屋鋼筋嚴重鏽蝕等現象，經查驗後
      系爭房屋疑為氯離子含量過高之房屋，即俗稱之「海砂屋」，經檢測後，房屋
      除氯離子含量過高外，其混凝土之強度亦明顯不足，此有大慶維土木技師事務
      所氯離子含量檢測報告書及抗壓測試報告可證。原告於發現後，除已通知被告
      上開瑕疵外，並委請律師代函邀被告出席協調會協商，但兩造未能協談出處理
      方式。按民法第三百五十四條規定：「物之出賣人，對於買受人應擔保其物依
      第三百七十三條之規定危險移轉於買受人時，無滅失或減少其價值之瑕疵，亦
      無滅失或減少其通常效用，或契約預定效用之瑕疵。但減少之程度無關重要者
      ，不得視為瑕疵」、「出賣人並應擔保其物於危險移轉時，具有其所保證之品
      質」；同法第三百五十九條規定：「買賣因物有瑕疵，而出賣人依前五條之規
      定，應負擔保之責者，買受人得解除其契約，或請求減少其價金。但依情形，
      解除契約顯失公平者，買受人僅得請求減少價金」。復查「買賣之物，缺少出
      賣人所保證之品質者，買受人得不解除契約或請求減少價金，而請求不履行之
      損害賠償。出賣人故意不告知物之瑕疵者，亦同」，民法第三百六十條定有明
      文。是原告除爰引上開物之瑕疵擔保法律規範及民法第二百二十七條類推民法
      第二百二十六條第二項及第二百五十六條規定，請求鈞院就先位聲明，即解除
      契約後，請求返還價金部分，先為審判，如鈞院認瑕疵不足以解除契約，則請
      鈞院就備位減少價金及請求不完全給付之損害賠償部分審理，合先敘明。
    (二)先位聲明部分：
      (1)系爭房屋之鋼筋鏽蝕，混凝土強度不足，結構安全堪慮，居住其中，隨時可
        能因地震而塌陷，造成生命之危害，實已達重大瑕疵之程度，足依民法物之
        瑕疵擔保之規範解除契約。復按民法第二百二十七條規定：「債務人不為給
        付或不為完全之給付者，債務人得聲請法院強制執行，並得請求損害賠償」
        。準此，被告給付本案具有結構重大瑕疵之房屋，亦適用不完全給付之規範
        ，法理甚明。是原告除依物之瑕疵擔保解除契約外，復得依不完全給付規範
        類推適用民法第二百二十六條第二項規定：「前項情形給付一部不能者，若
        其他部分之履行，於債權人無利益時，債權人得拒絕該部分之給付，請求全
        部不履行之損害賠償」，並依同法第二百五十六條規定：「債權人於有第二
        百二十六條之情形，得解除其契約」，解除系爭房地契約。
      (2)茲原告依民法第二百二十七條、第二百二十六條、第二百五十六條、第三百
        五十四條、第三百五十九條、第三百六十條、第二百五十九條規定，於解除
        契約後請求被告返還已付之價金四百六十八萬元，原告並以本起訴狀繕本之
        送達併為解除契約之意思表示。
    (三)備位聲明部分：
      (1)系爭建物混凝土中因氯離子含量過高，該結構體因鋼筋長期受腐蝕效應之影
        響，導致強度不足，而縮短結構體使用年限，並會造成牆壁龜裂、水泥剝落
        、建物鋼筋受到腐蝕、房屋結構安全堪慮，並有致生公共危險之虞，此有房
        屋整塊混凝土掉落及鋼筋鏽蝕之照片及鑑定報告可稽，據此，本房屋因此產
        生之損害，實可區分為下列三項：
        技術性貶值：因建物結構體鋼筋腐蝕，而加速建物折舊，而生一定之折舊
          百分比。
        市場交易價值之貶值：除技術性貶值外，經修補後之房屋，其結構安全已
          令欲買賣該房地產者心理造成房屋係次級品、劣質品之印象。而加速折舊
          等因素，縱為修復，但一般社會交易上仍有危險之顧慮，故其價值亦會下
          降而造成市場交易價格之減損。
        修繕費用。
      (2)按本件同時構成民法第二百二十七條不完全給付之態樣，而有該條之適用。
        民法第二百二十七條規定：「債務人不為給付或不為完全之給付者，債權人
        得聲請法院強制執行，並得請求損害賠償」。查不完全給付所造成之損害，
        可分為二類：給付本身不完全，具有瑕疵，致減少或喪失該給付本身之價
        值或效用，其所侵害者為債權人對完全給付所具有之利益（履行利益）之侵
        害，我國學者稱之為瑕疵給付。不完全給付具有瑕疵，除該給付本身減少
        或喪失價值或效用外，尚對債權人人身或其他財產法益，肇致損害，易言之
        ，即為履行利益以外其他權益之侵害，德國學者稱之為附帶損害，我國學者
        稱之為加害給付。我國通說認為，債務人不為完全給付時，對此二種損害均
        應依債務人不履行原則，負損害賠償責任（參照王澤鑑著民法學說與判例研
        究第三冊第七六頁），是本件原告除物之瑕疵擔保規定外，仍得依不完全給
        付之規定，請求被告等賠償。至於其損害賠償之方法，應類推適用民法第二
        百十三條至第二百十六條規定。然依民法第二百十五條規定：「不能回復原
        狀或回復顯有重大困難者，應以金錢賠償其損害」。而所謂回復原狀顯有重
        大困難者，指需費過鉅，或需時過久，或難得預期之結果而言（參照鄭玉波
        著民法債編總論第二四八頁）。經查系爭房屋位於五層樓之二樓，單純為本
        樓層之修繕，實無法回復物之應有結構狀態，自屬不能回復原狀或回復顯有
        重大困難之情形，而應以金錢賠償其損害，其金額原告認應與物之瑕疵擔保
        所減少之價金之金額相同。
      (3)綜上，如鈞院認原告先位之解除契約無理由，原告依民法第三百五十四條、
        第三百五十九條、第三百六十條物之瑕疵擔保規範請求減少價金，並依民法
        第二百二十七條不完全給付之規範，類推適用民法第二百二十六條第二項規
        定，請求損害賠償。原告之損害爰暫以三百萬元請求，至於確切之減少價金
        數額或損害賠償金額，則尚待嗣後鈞院指定鑑定機關之鑑定報告為據。
    (四)民法上關於出賣人應負物之瑕疵擔保責任之規定，係為補充當事人之意思表示
      而設，除當事人有免除擔保責任之特約外，出賣人當然有此責任，不得謂當事
      人未訂有出賣人應負擔保責任之特約，出賣人即無此種責任，最高法院二十九
      年上字第八二六號著有判例可為參照。依本件雙方所定不動產買賣契約書第四
      條：移交不動產日期：「產權辦妥，價款全部兌現時，以現況移交」、第十三
      條：「買賣不動產房屋包括室內外門窗戶煽現有附屬造成電燈自來水衛生設備
      ，如有增建築物均應依照現狀連同本建物移交與甲方所有」、附註：「本房
      價包括屋內電視櫃、全部燈飾及流理台、魚缸櫃等在內。本約房屋之主臥室
      及廚房有漏水情形，甲、乙方協議，乙方不負修復之責，概由甲方自費處理，
      雙方各無異議」等約定，可知本件制式契約約定之房屋現況點交，係針對室內
      外門窗、電燈、自來水衛生設備等固定現有物所為之制式定型化約定，關於雙
      方特約免除瑕疵擔保責任，僅限於附註之漏水部分，雙方並未免除房屋通常
      效用、價值之瑕疵擔保責任之特別約定。況且，一般而言，建築物混凝土氯離
      子含量之多寡非經專業機構檢驗無法得知，故亦難認定原告經察看系爭房屋現
      況後即得知該屋之混凝土氯離子含量過高而仍同意予以買受。除此，系爭買賣
      契約就瑕疵擔保責任除漏水外並無特別約定，依上開說明，被告自應就系爭房
      屋負瑕疵擔保責任。而系爭房屋既因混凝土氯離子含量過高有減少通常效用之
      瑕疵存在，原告自得依法請求解約或損害賠償。而最高法院判決亦認僅約定現
      況交屋，而未特別約定免除物之瑕疵擔保責任時，不能據「現況交屋」主張無
      庸負擔瑕疵擔保及債務不履行責任。
    (五)一般所謂之海砂屋，雖對建築物之結構安全有嚴重影響，然並非於興建完成當
      時即會產生抗壓強度不足情事，通常均須經過一段相當之時間，始逐漸產生水
      泥剝落、鋼筋鏽蝕等現象而有結構安全之危險，而為查知氯離子之含量是否過
      高，更需倚賴精密之測量儀器及專業之技術進行檢測，本非一般人肉眼所能得
      知，是原告與被告簽立系爭買賣契約時，在被告未為說明下，原告實不知系爭
      房屋實為海砂屋，否則原告絕無買受之可能，是以，有關系爭房屋存有氯離子
      含量過高之瑕疵，實非原告買受時所能認知，亦與被告於簽約當時向原告表示
      應有之一般房屋安全品質不符，更係兩造契約成立後經原告送請檢測後始發現
      。承此，系爭房屋顯然欠缺兩造簽約時所合意之一般安全品質，而有瑕疵至明
      。系爭房屋既為海砂屋，惟被告卻仍以非海砂屋之正常品質房屋出售予原告，
      其未依債之本旨提出給付，事證明確，依法除瑕疵擔保責任外，自仍有不完全
      給付之損害賠償責任，亦經最高法院八十八年度臺上字第六九七號判決所肯認
      。苟非如此，豈非將建物結構上所隱藏短期無法發現之未測風險，全然飭由買
      方承擔，殊非事理之平，對原告誠屬不公。
    (六)系爭建物係為海砂屋，雖實務上已逐漸出現所謂之修繕工法，惟各項修繕方式
      事實上亦均有其不確定性及僅有部份達修繕效果，是即使以陰極防蝕方式修復
      ，仍只是以外來方式加以控制讓鋼筋不再生銹，俾免前已造成之損害擴大，實
      際上已造成損害部份仍存在包覆於ＲＣ結構中，非以陰極防蝕方式加以控制就
      能復原，此情況尤如無法開刀之癌症患者僅能靠藥物控制而非徹底根治，而亦
      由於超過法規含量之氯離子仍存在ＲＣ結構中，建物瑕疵並未徹底根除，仍存
      有潛伏性危險，承此，系爭瑕疵顯係無法完全補正，為此請仍依原告先位聲明
      為判決。
    (七)主張被告係故意不告知海砂屋之瑕疵。本件被告於出賣系爭房屋予原告前，即
      已發現系爭房屋為海砂屋，系爭房屋浴室頂板之鋼筋已鏽蝕，被告為此並於浴
      室頂版敲除水泥塊再重新補上新的混凝土，此有修繕痕跡，嗣並經原告委請鑑
      定技師再次敲開被告原修繕部分之水泥，證實該修繕部分之鋼筋已鏽蝕，被告
      確係修繕海砂問題而非被告所抗辯之漏水，茲附呈現場相片一張，以資證明被
      告確係故意不告知瑕疵無疑。
    (八)交屋日期應在簽約後沒有多久，是在八十六年間，原告發現系爭海砂屋之日期
      如書狀所載。
    (九)對臺北市土木技師公會鑑定結果之意見：
      臺北市土木技師公會所為安全鑑定報告書之鑑定結果雖已肯認系爭建物為混凝
      土氯離子含量超過標準之房屋，混凝土抗壓強度部分強度低於標準，鋼筋結構
      強度合於標準，其鋼筋鏽蝕情形對房屋結構安全有影響，惟該鑑定報告中所建
      議之修繕方式誠屬不當，茲詳陳如左：
      (1)本鑑定報告書於第八、八之一、八之二頁中認定關於本鑑定標的物因氯離子
        含量過高建議以表面塗刷防腐蝕施工材料，或以陰極防蝕應用鋅板導電膠之
        工法二者擇一為之修復即可，誠有違誤：
        滲透型防腐蝕抑制劑之防銹方式，其滲透性僅達七公分深度，而本房屋之
          樓板有十五公分厚度，樑與柱寬度均超過二十公分以上，外牆部份因貼有
          磁磚，故該抑制劑無法滲透，因此超過七公分以外之鋼筋均仍會遭銹蝕，
          是以，此方式並無法真正防銹，且此種防銹處理必須將牆壁表層油潻磨除
          ，而本鑑定亦未將磨除油潻及拆除裝潢和事後復原費用一併估算，而且上
          開滲透型防腐蝕抑制劑之修復方式研發至今僅六年，實際使用效用是否可
          延續長達四十年房屋使用年限之久，仍無數據，顯非適當修復方式。
        另關於以黏貼鋅板用鋅板導電膠之陰極防蝕方式，目前亦只有六年應用經
          驗，且應用總面積僅一萬平方公尺，比跨越臺北縣市之任何一座橋樑之面
          積還要少，本件原告之房屋往後尚有四十年之使用年限，而以該方式修繕
          實際運用既不廣泛，自非適當修繕方式。再該方式修繕費用之估價費用僅
          以樓板八十二平方公尺為估算，而本件原告房屋總面積即為一一九平方公
          尺，此外房屋部分牆面及房屋頂板、樑柱、前後外陽台頂板亦均為ＲＣ結
          構，本亦應併同為修繕範圍，惟本鑑定並未將該面積計入，顯見本件鑑定
          修復範圍並未包含全部ＲＣ結構，亦顯有不當。再者，關於既有樓板為此
          修繕方式之拆除及重築費用以及完成上開防蝕工程後之表面油漆及裝潢復
          原之費用亦未一併估算，甚且，陰極防蝕工程所需之電源供應器每五年必
          須更換一次，每次更換費用約五萬元（四十年÷每次五年＝八次再乘每次
          五萬＝四十萬）亦未併同估算，顯見本鑑定所估算施行此修繕方式之費用
          ，確非正確。又本鑑定報告第八頁(7)之三第十行亦已提到鋼筋通電之防蝕
          是唯一能有效抵制混凝土鋼筋受氯離子侵害之對策，陰極防蝕法確為最佳
          之修繕方式無疑，然而經過多年研究，陰極防蝕法應用於地面上之鋼筋混
          凝土防蝕己經有二十五年以上歷史，也獲得美國聯邦公司管理局（ＦＨＷ
          Ａ）推薦為”唯一能有效抵制混凝土中鋼筋受氯離子侵害之對策”，在歐
          美日等國目前已經是廣被接受的技術，在北美地區目前已經有約五百座橋
          樑運用陰極防蝕工法，全世界已有千萬平方公尺的實績。綜此，陰極防蝕
          之最佳方式自應採已有二十五年應用歷史，應用範圍廣泛之鋼筋混凝土陰
          極防蝕法，始為最佳修繕方式，惟上開修繕方式所須費用為何，本鑑定亦
          未估算。
        關於抗壓強度不足之修復方式，本鑑定所採用之鋼板補強或複合材料（Ｆ
          ＲＰ）補強工法對於鋼筋腐蝕的影響如何，針對此一問題最近的研究成果
          顯示，鋼板或複合材料（ＦＲＰ）包覆對鋼筋腐蝕的影響只能降低鋼筋腐
          蝕速度達0.2UA/c㎡，這對一般海砂屋或橋樑腐蝕速度大多在1UA/cm2以上
          之情形而言，鋼板或複合材料（ＦＲＰ）包覆對抑制鋼筋腐蝕的效果其實
          是相當有限。顯見上開修復方式亦不適當，是以，關於受氯離子侵害部分
          應同時以陰極防蝕方式併用，始為妥適。
        依內政部建築研究所之建築物受鹽害程度認定標準與結構安全評估程度之
          研議所採之ＲＣ構材受損程度之認定標準，系爭房屋多處或全面有裂紋、
          浮凸或剝落，其ＲＣ板受損程度為Ｃ級；又鋼筋表面有薄薄浮銹，且混凝
          土有附著鐵銹之狀態，其鋼筋腐蝕等級為III級，其處理方式必須刮除、去
          鏽、補筋、防蝕、加保護層，必要時加小鋼樑補強、樓板除鏽。系爭房屋
          之ＲＣ樑柱因已有部分混凝土表面沿鋼筋向，有明顯裂縫、混凝土剝落、
          鋼筋鏽蝕（有照片為證），其ＲＣ樑柱之受損程度應為Ｅ級，其修補或處
          理方式，應刮除保護層、除鏽、敷水泥砂漿或樹脂砂漿，必要時以鋼板補
          強或拆除，惟本件鑑定之修復費用均未完全包含上開項目，益顯其費用不
          正確。
        關於本鑑定報告估算重建費用之標準，以臺灣省建築物造價標準（臺灣省
          政府（八五）府建四字第一四五０三八號函）所載，鋼骨或鋼筋混凝土五
          層以下每平方公尺五千元為標準。惟上開標準並不包含水電及建築設備，
          自不足逕以之為本件建物拆除重建回復原狀之標準。茲陳報臺北市政府國
          民住宅處之平均造價一覽表之五樓以下興建標準，每坪為四萬四六百五十
          元，每平方公尺為一萬四千七百元，另外加本建物之拆除費用及裝潢費用
          始為本建物之正確重建費用。
        綜前，本鑑定之修繕費用誠屬不當，爰請求鈞院再送請補充鑑定左列事宜
          ：Ａ、本件房屋修復後加速之折舊損害為何？Ｂ、本件房屋修復後之交易
          價格折損為何？Ｃ、本建物鋼筋混凝土陰極防蝕法之修復費用為何？
      (2)臺北市土木技師公會所為安全鑑定報告中所建議之修繕方式及估算之重建費
        用並非允當，再補陳理由如次：
        依臺北市建築物工程施工損害鄰房鑑定手冊（該鑑定手冊亦為本件臺北市
          土木技師公會鑑定之依據，見鑑定報告第二頁），業已明白指出房屋重建
          工程造價應以臺北市政府國宅處當年會計年度實際發包單價為準，依臺北
          市政府國民住宅處之平均造價一覽表所載，五層樓以下之興建標準，每坪
          即為四萬四千六百五十元，足證本件鑑定報告所估費用顯然過低。
        另為涵括所估列項目之零星費用及零星損失，俾確實精確估算損失，臺北
          市建築物工程施工損害鄰房鑑定手冊（見第七一頁、第七四頁），亦明訂
          除正常維修費用外，另須加計百分之十至十五零星維修費用及使用不便補
          償費用，惟上開費用，本件鑑定報告卻未估算。
        本件鑑定報告對於鋼筋生銹但尚未使水泥剝落之瑕疵，未做修繕估算，其
          損害修復之計算，顯非確實。
        貼鋅板之防銹方式二十年後須再做一次，並非一勞永逸，原告日後顯然仍
          有鉅額之再次修復費用。
        鋼筋通電之防銹電源供應器及偵測器二十年共須六十萬元，系爭鑑定報告
          亦未估算。
、證據：
    一、提出房地產買賣契約書一份、照片二幀、大慶維土木技師事務所工程材料試
        驗室氯離子含量檢測報告書、同試驗室小圓柱試體抗壓檢測報告書各一份、
        律師函一份、系爭建物之登記謄本一份、結構物檢測評估與補強節本一份、
        建築物受鹽害程度認定標準與結構安全評估程度之研議節本一份、造價標準
        一份、臺北市政府國民住宅處平均造價一覽表一份、臺北市建築物工程施工
        損害鄰房鑑定手冊影本二份、鋼筋鏽蝕照片一幀為證。
    二、聲請：
        (一)囑託臺北市土木技師公會鑑定：系爭房屋是否為混凝土氯離子含量超過標
          準之房屋？系爭房屋混凝土抗壓強度有無不足之情形？系爭房屋之鋼筋結
          構強度是否低於標準？系爭房屋鋼筋鏽蝕之情形對該房屋結構安全有無影
          響？系爭房屋如有瑕疵可否修復？所需修復費用為何？修復後房屋之交易
          價值是否有減損？如是，則減損之價額為何？系爭房屋如有瑕疵，是否會
          加速建物之折舊及加速折舊部分之數額為何？
        (二)再囑託臺北市土木技師公會鑑定上述Ａ、Ｂ、Ｃ三項事項。
        (三)囑託中華徵信所企業股份有限公司鑑定系爭房屋修復後之交易價格折損為
          何？（另聲請訊問大陸工程股份有限公司、臺灣西卡股份有限公司部分，
          經原告訴訟代理人表明不再聲請訊問）。
乙、被告方面：
壹、聲明：
    一、原告之訴及其假執行之聲請均駁回。
    二、如受不利之判決，願供擔保請准宣告免為假執行。
貳、陳述：
    一、系爭房屋由建商興建完成後，所有權第一次登記時，登記在章進和名下，被
        告於七十八年六月十二日向章進和購買，又於八十六年五月二十七日出售予
        原告，被告居住期間並未發現有氯離子過高之現象，但為明雙方權益，於雙
        方不動產買賣契約書第四條明白約定，產權辦妥價款全部兌現時，以「現況
        」移交，已明白約定將系爭房屋之瑕疵、危險移交由原告承擔。因此，被告
        不再負瑕疵擔保責任。
    二、系爭房屋買賣雖有民法三百五十四條、第三百五十一條、第三百六十條規定
        之問題，但本件被告於出賣時即已表明，以「現況」交屋，目前造成之損害
        係由地震造成而非海砂屋所致，危險自應由原告負擔；且系爭房屋及土地之
        買賣，價金之大部分為土地之價金，房屋已折舊不值錢，原告應不得解除契
        約。
    三、系爭建物鑑定結果，重建建造費用為五十九萬五千一百元（見鑑定報告書第
        五頁），應為可採。如重建應依內政部公布之建物耐用年限表之規定折舊。
    四、系爭建物鑑定結果鋼筋結構強度各項均符合規定（見鑑定報告第五頁(4)）。
        至於鋼筋鏽蝕影響房屋結構安全性、永久性部分，係房屋歷經一定年限之結
        果，與瑕疵無關。
    五、依據鑑定報告第八頁記載，系爭房屋雖有瑕疵，但原告居住系爭房屋已逾四
        年，已受有相當於租金之利益，解除契約顯失公平，如解除契約原告受有相
        當於租金之不當得利每月至少二萬元，原告應返還前開不當得利予被告，被
        告以前開應返還之不當得利，抵銷被告應返還原告之價金。  
    六、依系爭建物鑑定報告第八之二頁(九)之記載，修復部分抗壓強度不足補強費計
        六萬九千元，混凝土氯離子含量超過標準處理方式，依鑑定報告(七)之二為十
        萬五千六百元，被告不同意依(七)之三方式補強，故補強修復費用共計十七萬
        四千六百元，且應依內政部公布之建物耐用年限表折舊。
    七、系爭建物經鑑定結果，雖有加速折舊之虞，但其堪用年限以逾內政部公布之
        耐用年限即可。系爭建物耐用年限最長應為三十年（或為二十年）。系爭建
        物於七十八年三月三日辦理保存登記（見卷附建物謄本），迄今已逾十二年
        ，再使用十八年應無疑慮，被告應無須負任何瑕疵擔保責任。
    八、原告主張被告係故意不告知瑕疵，不實在。原告所提照片是否為本件房屋尚
        有疑問，亦不知是何時所拍攝，縱使有照片亦不能證明被告知道為海砂屋。
        是否為海砂屋需經鑑定，不能說看到鋼筋生鏽就是海砂屋。
、證據：
    (一)提出房地產買賣契約書一份為證。
    (二)對原告聲請囑託臺北市土木技師公會鑑定無意見，並請鑑定：系爭房屋如無瑕
      疵，則起訴時或八十八年九月二十一日之折舊後之價額若干？如重建相同房屋
      ，建造費用若干？
    理      由
甲、兩造爭執之要旨：
    一、原告主張：原告於八十六年五月間，以四百六十八萬元向被告買受系爭房地
        ，惟原告於八十八年間之九二一地震後，發現系爭房屋有混凝土整塊掉落、
        剝落、房屋鋼筋嚴重鏽蝕等現象，經查驗後系爭房屋疑為氯離子含量過高之
        房屋，即俗稱之「海砂屋」，經檢測後，房屋除氯離子含量過高外，其混凝
        土之強度亦明顯不足，而有減少通常效用、價值之瑕疵存在，原告於發現後
        ，已通知被告上開瑕疵。按系爭房屋之鋼筋鏽蝕，混凝土強度不足，結構安
        全堪慮，居住其中，隨時可能因地震而塌陷，造成生命之危害，實已達重大
        瑕疵之程度，足依民法第三百五十四條、第三百五十九條、第三百六十條物
        之瑕疵擔保規定解除契約，並得適用民法第二百二十七條不完全給付之規範
        ，類推適用民法第二百二十六條第二項、第二百五十六條之規定，解除系爭
        房地契約，請求返還價金，並以本起訴狀繕本之送達併為解除契約之意思表
        示。若認解除契約無理由，原告則依民法第三百五十四條、第三百五十九條
        、第三百六十條物之瑕疵擔保規定請求減少價金，並依民法第二百二十七條
        不完全給付之規範，類推適用民法第二百二十六條第二項規定，請求損害賠
        償，金額為三百萬元。為此，提起本訴，請求判決：(一)先位聲明：被告應給
        付原告四百六十八萬元及自起訴狀繕本送達翌日起至清償日止按年息百分之
        五計算之利息，並陳明願供擔保請准宣告假執行；(二)備位聲明：被告應給付
        原告三百萬元及自起訴狀繕本送達翌日起至清償日止按年息百分之五計算之
        利息，並陳明願供擔保請准宣告假執行。原告並主張：被告不得據契約書上
        之「現況移交」之語句，抗辯無庸負擔瑕疵擔保責任及債務不履行責任；被
        告係故意不告知瑕疵等語。原告復爭執臺北市土木技師公會鑑定意見所鑑定
        之修復費用及減少價金之價格。
    二、被告則以：被告居住期間並未發現有氯離子過高之現象，而雙方不動產買賣
        契約書第四條亦約定，產權辦妥價款全部兌現時，以「現況」移交，已明白
        約定將系爭房屋之瑕疵、危險移交由原告承擔，故被告不再負瑕疵擔保責任
        ；系爭房屋及土地之買賣，價金之大部分為土地之價金，房屋已折舊不值錢
        ，且原告居住系爭房屋已逾四年，已受有相當於租金之利益，解除契約顯失
        公平；系爭建物鑑定結果，重建建造費用為五十九萬五千一百元（見鑑定報
        告書第五頁），應為可採；如重建應依內政部公布之建物耐用年限表之規定
        折舊；被告不同意依鑑定報告建議之(七)之三方式補強；又系爭建物經鑑定結
        果，雖有加速折舊之虞，但其堪用年限以逾內政部公布之耐用年限即可，系
        爭建物耐用年限最長應為三十年（或為二十年）。系爭建物於七十八年三月
        三日辦理保存登記，迄今已逾十二年，再使用十八年應無疑慮，被告應無須
        負任何瑕疵擔保責任等語，資為抗辯。
乙、得心證之理由：
    一、原告主張：其於八十六年五月間，以四百六十八萬元向被告買受系爭房屋及
        所坐落基地之事實，業據原告提出房地產買賣契約書、系爭建物登記謄本各
        一份為證，並為被告自認在卷。為決定原告於本件訴訟所主張之法律上各項
        權利是否存在，本件首應審究下列事實認定之問題：(1)系爭房屋有無原告所
        主張氯離子含量過高、混凝土強度明顯不足之情形存在；(2)此等情形是否構
        成系爭房屋有減少通常效用、價值之瑕疵；所謂「以現況移交」之約款是否
        可排除被告之出賣人之物之瑕疵擔保責任；(3)被告有無原告所主張故意不告
        知瑕疵之情事。
    二、經查：
        (一)原告主張：其於八十八年九月二十一日大地震後，發現系爭房屋有混凝土
          整塊掉落、剝落、房屋鋼筋鏽蝕等現象，經查驗後系爭房屋疑為氯離子含
          量過高之房屋，即俗稱之「海砂屋」，經檢測後，房屋除氯離子含量過高
          外，其混凝土之強度亦明顯不足等情，有原告提出之大慶維土木技師事務
          所氯離子含量檢測報告書、抗壓測試報告書各一份及照片二幀為證，被告
          對原告所提出之該等書證、照片內容之真正，亦不爭執。為確定系爭房屋
          有無原告主張之上揭情事，經原告聲請指定並經被告同意，本院囑託臺北
          市土木技師公會鑑定，經該公會指派專業技師實地會勘，以專業儀器鑑定
          ，其鑑定結果略稱：「(1)比對混凝土鑽心試體抗壓報告，試體編號Ｃ４抗
          壓強度為一三四kgf／c㎡低於二一０kgf／c㎡之百分之七十五，判定本鑑
          定標的物（混凝土）部分強度不足；(2)依硬固混凝土氯離子含量試驗報告
          試驗編號NOC1、B5各為零點四七㎏／ｍ3及零點五三㎏／ｍ3，均高於規範
          值，判定本鑑定標的物為氯離子含量過高之建物；(3)本鑑定標的物之鋼筋
          結構強度之單位質量平均值、降伏強度平均值、抗拉強度平均值、伸長率
          平均值、輻射劑量平均值，均符合規定，部分肉眼可見之鋼筋鏽蝕對房屋
          結構之安全性、永久性均有影響；(4)本鑑定標的物因有混凝土強度不足及
          氯離子含量過高之瑕疵，需儘速修復為宜，目前 CNS尚無鋼筋腐蝕率之國
          家標準，故檢測鋼筋腐蝕速率之高低甚難有一定之標準，且因現場環境、
          人員施作之因素不同而不明確，上述瑕疵會加速建物之折舊，但折舊速率
          數額甚難明確數據化；(5)總結，系爭建物判定為混凝土氯離子含量超過標
          準之房屋，系爭建物混凝土抗壓強度部分強度低於標準，系爭建物鋼筋結
          構強度符合標準，其鋼筋鏽蝕情形對房屋結構安全有影響，系爭建物有上
          開瑕疵會加速建物之折舊，加速折舊部分數額甚難明確數據化」等語，有
          臺北市土木技師公會九十年三月九日北土技字第九０三０二三八號函檢送
          之安全報告書在卷可證（見該報告書第四頁、第五頁、第八之二頁）。
        (二)系爭房屋既有上開鑑定報告書所稱之混凝土強度不足及氯離子含量過高之
          情形，而其中氯離子含量過高會造成鋼筋腐蝕，影響建物耐久性，系爭房
          屋部分鋼筋亦確實有鏽蝕之現象，對房屋結構之安全性、永久性均有影響
          ，系爭房屋因上揭二因素致有加速折舊之情事，必須經由修復程序加以補
          強，則該等混凝土強度不足及氯離子含量過高之情形，自屬減少系爭房屋
          價值及通常效用之瑕疵。而對於該等瑕疵係於兩造訂立系爭買賣契約時既
          已存在之事實，兩造亦不爭執。是兩造訂立系爭買賣契約時，系爭房屋存
          有上揭減少系爭房屋價值及通常效用瑕疵之事實，應堪以認定。
        (三)被告執系爭不動產買賣契約書第四條約定：移交不動產日期：「產權辦妥
          ，價款全部兌現時，以現況移交」之「以現況移交」等語，抗辯稱：此約
          款已明白約定將系爭房屋之瑕疵、危險移交由原告承擔，被告不再負瑕疵
          擔保責任云云，原告則否認此約款有免除被告對上揭瑕疵負擔保責任之意
          思。查系爭房地產買賣契約書第十三條另約定：「買賣不動產房屋包括室
          內外門窗戶煽現有附屬造成電燈自來水衛生設備，如有增建築物均應依照
          現狀連同本建物移交與甲方（指原告）所有」等語，其附註約款第二條亦
          約定：「本約房屋之主臥室及廚房有漏水情形，甲、乙方協議，乙方（指
          被告）不負修復之責，概由甲方自費處理，雙方各無異議」等語，有系爭
          房地產買賣契約書在卷可參。觀以此等約款之文義及附註約款明文約定「
          主臥室及廚房有漏水情形，被告不負修復之責」，應足見所謂「依現況移
          交」，係針對買賣契約簽訂當時，於雙方皆已明瞭及交屋當時目視可及之
          現況範圍內之房屋增設設備及瑕疵而言。至於雙方不知之瑕疵，尤其是身
          為買受人之原告依通常程序從速檢查仍不能即知之瑕疵，應不在「以現況
          移交」約款之文義範圍內，否則兩造又何需在契約書附註約款第二條合意
          載明被告對系爭房屋主臥室及廚房漏水情形不負修復之責。查上述混凝土
          強度不足及氯離子含量過高之瑕疵，乃必須經由專業鑑定機關以專業儀器
          實際勘查始能確定得知之隱藏性瑕疵，顯非屬依一般交屋程序以目視檢查
          即可查覺者，亦非兩造於簽訂系爭買賣契約當時所了解存在之瑕疵，是「
          以現況移交」等語，尚不能解釋為有兩造合意免除被告對上揭隱藏性瑕疵
          所負擔保責任之含意存在，被告此部分抗辯尚不足採。
        (四)原告主張被告係故意不告知上述瑕疵云云，固稱：本件被告於出賣系爭房
          屋予原告前，即已發現系爭房屋為海砂屋，系爭房屋浴室頂板之鋼筋已鏽
          蝕，被告為此並於浴室頂板敲除水泥塊再重新補上新的混凝土，此有修繕
          痕跡，嗣並經原告委請鑑定技師再次敲開被告原修繕部分之水泥，證實該
          修繕部分之鋼筋已鏽蝕，被告確係修繕海砂屋問題等語，並提出現場相片
          一幀為證。惟為被告所否認。查被告陳稱：原告非房屋起造人，而係向訴
          外人章進和購買系爭房屋之情，為原告所不爭執。就原告所指之修繕是否
          為被告所為，原告並未能舉證證明。且系爭房屋混凝土是否含氯量過高及
          強度不足，原告自身尚且於居住數年後，因大地震發生，見有混凝土整塊
          掉落、剝落、房屋鋼筋鏽蝕等現象，始找專業機構鑑定方能確定。若單憑
          部分鋼筋有鏽蝕之現象，即謂原告於簽訂系爭買賣契約當時即已知系爭房
          屋有混凝土氯離子含量過高或強度不足之瑕疵，則應屬推測之詞，自不足
          採信。原告實未能舉證證明：被告於系爭買賣契約成立之時，已知系爭房
          屋有上述瑕疵而故意不告知原告之情。
    三、原告以被告應負物之瑕疵擔保責任而依民法第三百五十九條規定主張解除契
        約或減少價金部分：
        (一)按「物之出賣人對於買受人，應擔保其物依第三百七十三條之規定危險移
          轉於買受人時無滅失或減少其價值之瑕疵，亦無滅失或減少其通常效用或
          契約預定效用之瑕疵」；「買賣因物有瑕疵，而出賣人依前五條之規定，
          應負擔保之責者，買受人得解除其契約或請求減少其價金。但依情形，解
          除契約顯失公平者，買受人僅得請求減少價金」。民法第三百五十四條第
          一項、第三百五十九條固定有明文。依此等規定，出賣人應負物之瑕疵擔
          保責任時，買受人原則上有契約解除權及價金減少請求權二項權利可資行
          使。惟對此二項權利，民法三百六十五條定有行使之法定期間。八十九年
          五月五日修正施行前之民法第三百六十五條第一項、第二項分別規定：「
          買受人因物有瑕疵，而得解除契約或請求減少價金者，其解除權或請求權
          ，於物之交付後六個月間，不行使而消滅」；「前項規定，於出賣人故意
          不告知瑕疵者，不適用之」（下簡稱：修正前民法第三百六十五條）。八
          十九年五月五日修正施行之現行民法第三百六十五條第一項、第二項則分
          別規定：「買受人因物有瑕疵，而得解除契約或請求減少價金者，其解除
          權或請求權，於買受人依第三百五十六條規定為通知後六個月間不行使或
          自物之交付時起經過五年而消滅」；「前項關於六個月期間之規定，於出
          賣人故意不告知瑕疵者，不適用之」。又民法債編施行法第一條規定：「
          民法債編施行前發生之債，除本施行法有特別規定外，不適用民法債編之
          規定；其在修正施行前發生者，除本施行法有特別規定外，亦不適用修正
          施行後之規定」。而民法債編施行法就民法第三百六十五條，並無於民法
          債編修正施行前已發生之債亦適用民法修正後之現行條文之規定（另參民
          法債編施行法第三條、第四條）。是於八十九年五月五日現行民法債編修
          正施行前已發生之買賣契約債之關係，就上述買受人契約解除權及價金減
          少請求權之法定期間之計算，仍應適用當時有效之修正前民法第三百六十
          五條之規定。
        (二)次按民法第三百五十九條規定之契約解除權及價金減少請求權，均屬形成
          權，其中所謂之價金減少請求權，實係買受人之主張價金減少權，此權利
          之行使無須出賣人之承諾，亦屬一經行使即變更既存契約權利義務關係之
          形成權，與契約解除權之性質相同，買受人行使此一形成權後所生之部份
          價金返還請求權，始為請求權；而修正前民法第三百六十五條第一項規定
          之六個月法定期間，係屬無時效性質之除斥期間，不得任意延長或縮短，
          其時間經過時權利即告消滅，買受人之契約解除權及價金減少請求權已否
          因法定期間之經過而消滅，法院無待當事人之主張或抗辯，亦應依職權予
          以調查審認，以為判斷之依據（最高法院二十二年上字第七一六號判例、
          同院八十八年度臺上字第三０八二號判決、八十七年度臺上字第二八七二
          號判決、七十三年度臺上字第四三五四號判決意旨參考）。
        (三)查本件買賣契約係經兩造於八十六年五月七日簽訂書面契約，書面契約第
          十七條約定：「本契約自簽約日起生效」（另參上述第四條約款），系爭
          房屋是於八十六年六月十四日完成移轉登記之事實，有原告提出之房地產
          買賣契約書及系爭建物登記謄本為證。是本件買賣契約債之關係係於八十
          九年五月五日之前既已發生存在者，自應適用修正前民法第三百六十五條
          之規定，則被告因物之瑕疵擔保而取得之上述契約解除權及價金減少請求
          權，其權利行使之除斥期間為六個月，且應自系爭房屋交付時起算。次查
          系爭房屋係於八十六年間完成交屋手續，原告遲至八十八年九月二十一日
          以後始發現系爭房屋有前開瑕疵之事實，亦為原告自認在卷（見本院八十
          九年十月二十四日筆錄），原告復不能證明被告有於買賣契約成立時已知
          系爭房屋有上述瑕疵而故意不告知之情事，依修正前民法第三百六十五條
          第一項之規定，原告對被告所得行使之上述契約解除權及價金減少請求權
          ，顯早於八十七年間已因六個月除斥期間之經過而消滅。原告依民法三百
          五十九條之規定主張解除系爭買賣契約，請求返還價金（先位聲明部分）
          ，及主張減少價金，請求返還部分價金（備位聲明部分），均不能准許。
    四、原告主張被告應負物之瑕疵擔保責任而依民法第三百六十條規定請求債務不
        履行損害賠償部分（包括先位聲明、備位聲明）：
        (一)按「買賣之物，缺少出賣人所保證之品質者，買受人得不解除契約或請求
          減少價金，而請求不履行之損害賠償。出賣人故意不告知物之瑕疵者，亦
          同」。民法第三百六十條固亦有明文規定。且此條文不受同法第三百六十
          五條除斥期間規定之拘束。惟此條文之適用，係以有買賣之物缺少出賣
          人所保證之品質、或出賣人故意不告知物之瑕疵，二者之一之情事存在
          為必要條件，此見該條文義自明，主張系爭事件有該條文之適用者，應就
          此等情事之存在，負主張及舉證之責任。
        (二)查系爭買賣契約並未就系爭房屋之混凝土強度及氯離子含量之問題，為特
          別之約定，有卷附之房地產買賣契約書為證，原告復未就此點提出說明，
          而僅單純引用民法第三百六十條之法條主張權利，自尚難認被告曾就系爭
          房屋之混凝土強度及氯離子含量之問題，保證其品質。又原告並未能證明
          其所主張被告有故意不告知瑕疵之情事，業見前述，是本件尚無民法第三
          百六十條規定之適用。原告主張依民法第三百六十條規定，其可請求債務
          不履行損害賠償等語，不能成立。
    五、原告主張被告應負不完全給付之債務不履行責任部分（包括先位聲明、備位
        聲明）：
        (一)按特定物之買賣，係以買賣特定物為標的，應以買賣契約成立時之現狀交
          付之，若該特定物於契約成立時，即已有瑕疵存在，茍以買賣契約成立時
          之現狀交付之，仍屬依債務本旨而為給付，尚不構成不完全給付，至於該
          特定物於買賣契約成立時所存之瑕疵，則為物之瑕疵擔保責任之問題（最
          高法院八十四年度臺上字第七五七號判決意旨參考）。且瑕疵擔保責任乃
          為保護善意之買受人對於買賣標的物之信賴，以期有償契約交易之安全為
          目的，故不論瑕疵之存在，是否係因出賣人之故意或過失所致，均應負責
          ，與債務不履行責任以可歸責於債務人之事由致契約訂約後發生瑕疵之情
          形，立法意旨不同。設若認出賣人對於特定物買賣契約成立時買賣標的物
          存在之瑕疵，另須依不完全給付負債務不履行之責任，依民法第二百二十
          六條、第二百二十七條及第二百三十條之規定，出賣人就其可歸責於己之
          事由，致不能除去或遲未除去瑕疵所致買受人之損害，應負賠償責任，所
          謂可歸責於出賣人之事由，即出賣人主觀歸責原因，通常係指故意、過失
          而言，於例外情形，就不可抗力亦應負其責任，其效果與民法第三百六十
          條規定必須買賣契約成立時，出賣人故意不告知瑕疵或有欠缺出賣人保證
          之品質者，買受人始得請求債務不履行損害賠償，即難以平衡。是以最高
          法院七十七年度第七次民事庭會議決議(一)僅謂：「出賣人就其交付之買賣
          標的物有應負擔保責任之瑕疵，而其瑕疵係於契約成立後始發生，且因可
          歸責於出賣人之事由所致者，則出賣人除負物之瑕疵擔保責任外，同時構
          成不完全給付之債務不履行責任。˙˙˙又種類之債在特定時，即存有瑕
          疵者，出賣人除應負物之瑕疵擔保責任外，並應負不完全給付之債務不履
          行責任。併此說明」；而未謂出賣人就其交付之買賣標的物有應負擔保責
          任之瑕疵，而其瑕疵係於契約成立時已發生者，出賣人亦須負不完全給付
          之債務不履行責任（此方面詳細理由可參「孫森焱」著，「民法債編總論
          」下冊第五八二頁至第五八四頁）。至於原告援引之最高法院八十八年度
          臺上字第六九七號判決，係因最高法院認為：「上訴人抗辯買賣土地地目
          為『建』，已足表示被上訴人於契約成立時確實保證其出賣與上訴人之土
          地具有作為建築用地之效用」等語，進而謂：「系爭土地既於出賣前已經
          變更為非建築用地，倘被上訴人仍以建地出售於上訴人，則其所為之給付
          ，內容是否已符合債務本旨？上訴人是否不得請求不完全給付所發生之損
          害？即非無疑」等語。既然認定出賣人有「保證」該土地具有作為建築用
          地之效用，依民法第三百六十條之規定，出賣人自應負債務不履行之損害
          賠償責任。故尚難認該判決意旨係認：在無民法第三百六十條規定之情形
          下，特定物買賣之出賣人就買賣標的物於契約成立時已發生之瑕疵，出賣
          人亦須負不完全給付之債務不履行責任。
        (二)查系爭買賣契約係以訂立契約當時已存在之系爭房屋及所坐落之土地為買
          賣標的物，屬特定物之買賣，為兩造不爭執之事實。而上揭減少系爭房屋
          價值及通常效用之瑕疵，係於兩造訂立系爭買賣契約時即已存在，亦見前
          述。是無論被告對於未發現該等瑕疵存在及未能於移轉危險負擔前除去該
          等瑕疵有無過失之情形，本件既無民法第三百六十條規定之情事，揆諸前
          揭說明，原告對於此等系爭買賣契約成立時即已存在之瑕疵，尚不得依不
          完全給付之規範而請求被告負擔債務不履行之責任。原告主張被告應負不
          完全給付之債務不履行責任等語，亦不能成立。
    六、綜上論述，原告依據買賣契約之物之瑕疵擔保責任法律關係及不完全給付債
        務不履行責任之法律關係，請求判決：(一)先位聲明：被告應給付四百六十八
        萬元及自起訴狀繕本送達翌日起至清償日止按年息百分之五計算之利息；(二)
        備位聲明：請求被告應給付三百萬元及自起訴狀繕本送達翌日起至清償日止
        按年息百分之五計算之利息，均於法不合，不應准許，應均予駁回。原告之
        假執行聲請，因訴之駁回而失所附屬，併予駁回。
丙、本件事證已臻明確，兩造其餘攻擊防禦方法，於本案判決之結果不生影響，自無
    庸再予審究，併此敘明。
丁、結論：本件原告之訴為無理由，惟系爭房屋既然確實有上述瑕疵，原告於為初步
    查驗動作後提出本訴，並於訴訟進行之始即聲請囑託專業機關鑑定，按當時訴訟
    程度，顯可認為係伸張其權利所必要者，本院酌量本件訴訟之爭點及進行情況，
    認命由身為瑕疵房屋出賣人之被告負擔訴訟費用之二分之一為適當，爰依民事訴
    訟法第七十八條、第八十一條第二款，判決如主文。
中      華      民      國    九十      年      九      月    十四      日
                                    臺灣板橋地方法院民事第四庭
~B法      官  王復生
右為正本係照原本作成。
如不服本判決，應於判決送達後二十日內向本院提出上訴狀。
中      華      民      國    九十      年      十      月    十八      日
~B法院書記官  廖宮仕


司法院資訊處製作；財團法人民間司法改革基金會備份。
